【裁判字號】    90,台上,411
【裁判日期】    900119
【裁判案由】    殺人未遂
【裁判全文】
最高法院刑事判決                                  九十年度台上字第四一一號
    上  訴  人  台灣高等法院台中分院檢察署檢察官
    被      告  甲○○
    選任辯護人  張居德律師
右上訴人因被告殺人未遂案件，不服台灣高等法院台中分院中華民國八十九年十月三
十一日第二審判決（八十八年度上訴字第二六一四號，起訴案號：台灣台中地方法院
檢察署八十二年度投偵字第七二八號），提起上訴，本院判決如左：
    主  文
原判決撤銷，發回台灣高等法院台中分院。
    理  由
本件原判決以公訴意旨略謂：被告甲○○於民國八十一年十二月三十日上午二時三十
分左右，在南投縣南投市○○街二四九號「山海關ＫＴＶ」，見該ＫＴＶ總經理陳聰
達因細故與林小麗發生爭吵，被告乃與簡建榮、張瑞松、陳同榮等人為林小麗打抱不
平，並偕同林小麗欲離去，陳聰達即進入房持一把水果刀追出，將陳同榮之額頭，
右手掌及右肩各劃刺一刀，被告見狀，即持預藏之制式手槍一把，基於殺人之犯意，
連開三槍，分別擊中站在陳聰達旁之楊學宣腿部及林志強臀部，因認被告犯有刑法第
二百七十一條第二項、第一項之殺人未遂罪及修正前之槍砲彈藥刀械管制條例第七條
第四項之未經許可持有手槍罪嫌（已於八十六年十一月二十四日修正公布，同年月二
十六日生效，依起訴事實，二罪有牽連犯關係）云云。經審理結果，認林志強、楊學
宣雖有受槍傷之事實，但不能證明係被告所為，乃維持第一審諭知被告無罪之判決，
駁回檢察官第二審之上訴，固非無見。
惟查：(一)、被告之自白，倘非出於強暴、脅迫、利誘、詐欺、違法押或其他不正之
方法取得者，仍具證據能力，僅不得作為有罪判決之唯一證據，而應調查其他必要之
補強證據，以察其是否與事實相符，苟經補強證據足以證明自白之真實性，自得採為
證據。本件被告因逃亡，經第一審依法通緝，於八十八年三月十七日緝獲，同年月十
八日押於台灣台中看守所（一審訴緝卷第二頁、第四頁），同年月二十二日由原移
送之南投警察局南投分局借提調查詢問時，被告供認：「當天情形，是我在家裡睡覺
，我妹妹朱純伶從外面跑進來說，陳同榮在山海關前面被人持刀追殺，我順手拿起手
槍到屋外查看，看到陳同榮被不詳姓名男子三、四人共同毆打，我跑過去，對空鳴一
槍，見該批男子仍繼續毆打陳同榮，我就對其中二名不詳姓名男子腿部各開一槍，見
二名男子倒地後，其他在場二人也躲開或就地臥倒，我就與陳同榮之另一名友人扶陳
同榮進入我屋內，並叫他們由我家後門逃逸，我也把槍往屋後田裡投擲丟掉，事後我
曾回去找，但找不到」，「當時我持三八左輪制式手槍犯案」，「開三槍，一顆是土
造之鉛質彈頭，二顆是制式銅質彈頭」（一審訴緝卷第二十六頁反面、第二十七頁）
，同日經警解還第一審訊問時，被告對上揭警局自白筆錄，仍表示無意見，且供明未
被刑求，乃還押台灣台中看守所（一審訴緝卷第三十頁），嗣至同年三月二十六日訊
問及同年五月二十八日審理時，被告方翻異前供，辯稱：警局之自白，係被警刑求逼
供，在刑警隊遭四名警察以拳頭毆打耳，手鼻、腰、胸部，以棍子毆打腳底，筆
錄未看就簽名（一審訴緝卷第四十三頁反面、第一二八頁反面、第一二九頁），但為
負責製作上開警局筆錄之南投警察分局刑事組偵查員鄒志輝所堅決否認（一審訴緝卷
第一二八頁、原審卷第九十七頁），第一審向台灣台中看守所函查結果，據該看守所
醫師王明祥簽稱：「被告甲○○於八十八年三月二十二日返所時，無傷情紀錄，日前
暫無戒送就醫」，而由該看守所管理員徐玄志為被告制作之談話紀錄，被告亦僅表示
經該南投分局借提出所詢問實情之後「左耳就覺得有嗡嗡作響，聽覺有點不清，於是
回所後向主管報告」（一審緝卷第六十八頁、第一二二頁、第一二三頁），證人即上
開管理員徐玄志於原審具結供證：「被告被解還看守所，我們有檢查身體，沒有內外
傷，但被告稱他左耳有嗡嗡叫聲，他稱早上借提出來，回來就這樣，他沒有講原因，
也沒有陳述是被借提的刑警刑求或被其他人修理」（原審卷第九十八頁）。似不足以
證明被告在警局詢問之自白筆錄有違反任意性法則取供之情事，原審未深入查究被告
所為警局自白係遭刑求逼供且未看筆錄記載內容即簽名之辯解，其真實性如何﹖遽於
原判決理由欄四及五，僅以被告於借提還押台灣台中看守所時，曾向管理員徐玄志報
告左耳會嗡嗡作響，聽覺有點不清，即謂上開自白是否出於被告之自由意志所為並非
無疑，而不予採納，已難謂為適法。(二)審理事實之法院，對於被告有利及不利之證據
，均應一律加以注意，依職權詳加調查，期能發現真實，苟與待證事實有重要關係，
在客觀上認為應行調查之證據，未依法加以調查，率予判決，即有應於審判期日調查
之證據未予調查之違法。又證據之取捨及其證明力如何，固屬於事實審法院自由判斷
之職權，但此項職權判斷之行使，仍應受經驗法則論理法則之支配，否則即屬違背證
據法則。現場證人烏家福於警局調查時，即供證：「剛走到店旁巷口即聽到槍響，此
時看見楊榮宣受傷倒在巷口轉角，我即拉楊榮宣起來，對方有男女數人（約有四、五
左右），其中我認識綽號『文賢』之男子與其妹在場與對方一起站在卷內距我約七公
尺左右，店裡的少爺工作人員也有多人拉陳聰達，在勸開雙方，我就向『文賢』及其
妹喊叫：『不要這樣子衝突』，想要勸架避免衝突，他（指文賢）回話稱：『沒有你
的事，你閃一邊，不要插手勸架』等語」（偵查卷第三十二頁反面），原審調查時，
烏家福仍具結證稱本即認識被告，當時在現場確有見被告在場（原審卷第四十五頁反
面、第四十六頁），證人張瑞松供稱：「甲○○住宅距『山海關ＫＴＶ』僅約一百公
尺」、「我扶陳同榮要離去，看到甲○○站在住宅右後方」（偵查卷第十五頁反面
、第十七頁反面）。陳聰達於警局詢問時，亦稱：「甲○○當時站立在門口，身著一
件白色長袖內衣」（偵查卷第十四頁）。再林志強、楊榮宣二人確受槍傷（偵查卷第
二十頁至第二十四頁，第三十五頁），經送醫急救，各取出一顆彈頭，連同警方在現
場拾獲彈頭一顆，總計三顆（偵查卷第八頁反面），經送請內政部警政署刑事警察局
鑑驗結果：「送鑑彈頭三顆，均為○點三八吋制式子彈之已擊發彈頭，認係同口徑手
槍所發射之彈頭，其中二顆為銅包衣彈頭，均具八條右旋之來復線，經比對結果，來
復線紋痕相合，二顆彈頭認係同一枝槍所發射，餘一顆為鉛彈頭，已變形缺少足資
比對之來復線特徵紋痕，無法比對鑑驗」（偵查卷第三十四－一頁）。倘被告警局之
自白筆錄，係合於任意性法則所取得，則上開卷證資料，似足以證明被告自白犯罪事
實具有相當程度之真實性。又被害人林志強於警局調查時，雖供稱因天黑又近視，不
認識開槍之歹徒，未看清楚開槍者面孔，然亦供述該開槍者之特徵為：「約一百六十
公分左右」，「身材不高、不胖」（偵查卷第二十頁反面、第二十一頁反面）。原審
就上開不利於被告之證據資料，未詳加調查勾稽，究明真相，逕行判決，且予以摒棄
不採，殊嫌率斷。檢察官上訴意旨，執以指摘原判決不當，為有理由，應認有發回更
審之原因。
據上論結，應依刑事訴訟法第三百九十七條、第四百零一條，判決如主文。
中      華      民      國     九十     年      一      月     十九     日
                              最高法院刑事第一庭
                                  審判長法官  施  文  仁
                                        法官  張  淳  淙
                                        法官  林  永  茂
                                        法官  蕭  仰  歸
                                        法官  洪  文  章
      右正本證明與原本無異
                                              書  記  官
中      華      民      國     九十     年      二      月      一      日


司法院資訊處製作；財團法人民間司法改革基金會備份。
